最高法院民事判決　　　　　　　　　　111年度台上字第621號
上　訴　人　胡聖芬
訴訟代理人　蔡炳楠律師
被 上訴 人　蘇美珠
訴訟代理人　丁昱仁律師
上列當事人間請求返還不當得利事件，上訴人對於中華民國 110
年9月1日臺灣高等法院第二審判決（110年度上字第115號），提
起上訴，本院判決如下：
    主  文
原判決關於駁回上訴人其餘上訴及該訴訟費用部分廢棄，發回臺
灣高等法院。
    理  由
一、被上訴人主張：伊前委任上訴人辦理訴外人蘇振燦（民國10
    6年4月19日死亡）贈與伊原判決附表（下稱附表）一所示不
    動產（下稱系爭不動產）之繳納稅款事務（下稱系爭繳稅事
    務），於105年3月30日起至同年4月18 日止，交付其現金新
    臺幣（下同）732萬6,342元及140萬元，合計872萬6,342 元
    ；另於同年3月30日至4月27日將定存解約款744萬0,531元，
    及伊出售門牌號碼臺北市○○區○○街000巷00弄00號1樓房
    地（下稱○○街房地）所得1,300萬元，均存入伊遠東國際商業
    銀行信義分行帳戶（下稱系爭帳戶）供扣繳稅款之用。系爭
    不動產實際稅款計2,227萬4,593元，扣除以系爭帳戶10 6
    年4月18日、27日轉出1,639萬6,941元及447萬0,128元合計
    2,086萬7,069元繳納部分僅餘140萬7,524元，伊交付之現金
    以700萬元計算，扣除140萬7,524元及上訴人之委任報酬，
    其應返還551萬2,476元等情，爰依民法第179條規定，求為
    命上訴人如數給付並加計法定遲延利息之判決（被上訴人逾
    上開部分之請求，已受敗訴判決確定）。
二、上訴人則以：伊於106年3月29日受蘇振燦委任將系爭不動產
    移轉與被上訴人，並約定給付伊相當該不動產價值百分之 5
    之報酬，被上訴人業於106年4月底登記為該不動產所有人。
    其雖有交付伊現金700萬元，然伊已返還部分；伊於106 年4
    月18日匯與被上訴人之1,300萬元中，包含返還溢收稅款350
    萬元。又被上訴人於106年5月中旬要求兩造各自持有之憑證
    全數銷毀，以互不找補方式結算，為伊所同意，被上訴人不
    得再向伊請求。況本件委任關係存在於蘇振燦與伊之間，被
    上訴人不得單獨提起本件訴訟請求返還等語，資為抗辯。
三、原審維持第一審所為命上訴人給付551萬2,476元本息之判決
    ，駁回上訴人該部分之上訴，係以：被上訴人委任上訴人辦
    理系爭繳稅事務，已交付上訴人700 餘萬元，並為繳納稅款
    出售其○○街房地，上訴人復稱其與蘇振燦間無充分信任，堪認
    系爭繳稅事務之委任關係存在於兩造之間，無應由蘇振燦之
    全體繼承人提起訴訟，被上訴人不得單獨提起之問題。又上
    訴人在另案偵查中陳稱被上訴人交付其現金700餘萬元供繳
    納稅款等語，而系爭不動產應繳稅款如附表二編號2至22 共
    2,131萬9,056元，被上訴人之系爭帳戶於106年4月18日、27
    日先後轉出1,639萬6,941元、447萬0,128元繳納稅款，扣除
    其中95萬5,537元係繳納○○街房地之土地增值稅，其餘
    1,991萬1,532元供繳納系爭不動產稅款，以此計算，需由上
    訴人以被上訴人交付之現金700萬元繳納之稅款計140萬
    7,524元，尚有餘款559萬2,476元。上訴人不能證明兩造就
    系爭繳稅事務有約定報酬，然參酌社會一般委託他人代辦不
    動產過戶及繳稅之代書業務，均有收取報酬，並非無償，爰
    參酌稽徵機關核算106年度執行業務者收入標準第5條地政士
    承辦案件中第㈡項有關贈與案件之計算標準（下稱系爭贈與
    案件計算標準），認每筆報酬以8,000元計算，10筆不動產
    共8萬元。上訴人應返還之不當得利應以溢收款559萬2,476
    元，扣除上訴人報酬8萬元計551萬2,476元。上訴人雖主張
    兩造於106年5月中旬合意以互不找補方式結算，並將本件相
    關債權證書全部作廢銷毀。惟參酌兩造107年3月22日至同年
    6月19日LINE對話紀錄，並未提及業已結算或被上訴人收回
    銷毀現金收款條。上訴人雖稱其106年4月18日匯款與被上訴
    人之1,300萬元，包括溢收款350萬元云云，惟被上訴人於同
    年月17日以1,300萬元出售○○街房地與上訴人，上訴人於翌日
    即同年月18日匯款1,300萬元至系爭帳戶，係基於兩造買賣
    關係，並未返還溢收款。證人陳孝威僅係片面聽聞上訴人告
    知○○街房地之買賣價款為950萬元，然與買賣契約記載不合，
    且縱上訴人購買後以低於原購價格出售與陳孝威，依債之相
    對性，前後2份契約各自獨立，尚難據此認定上訴人不受兩
    造買賣契約所拘束，仍不能證明○○街房地之買賣價款僅
    950 萬元。綜上，被上訴人依不當得利法律關係，請求上訴
    人返還551萬2,476元本息，洵屬正當，應予准許等詞，為其
    論斷之基礎。
四、查兩造於106年4月17日就○○街房地簽定買賣契約，上訴人
    於同年月18日匯款1,300萬元至被上訴人之系爭帳戶，該帳
    戶於同年月18日、27日分別轉出1,639萬6,941元、447萬
    0,128 元繳納稅款，為原審所認定。上訴人抗辯證人陳孝威
    於106 年4月18日買受○○街房地之價格為950萬元，該房地
    裝潢後於同年7月25日以1,150萬元出售與訴外人簡瑪莉，並
    舉實價登錄查詢、不動產買賣契約書、陳孝威匯款資料及陳
    孝威之證言為據（見原審卷第52頁至第53頁、第73頁、第77
    頁至第89頁、第135頁至第137頁、一審卷第199頁），倘陳
    孝威於106年4月17日係以950萬元買受○○街房地，且該房
    地於3個月後裝潢賣出之價格僅1,150萬元，上訴人於被上訴
    人106年4月17日急需資金繳納稅款時，同意以1,300萬元買
    受該房地，是否與一般常情無違？上訴人辯稱兩造○○街房
    地買賣契約雖記載價金1,300萬元，然實為950萬元，其匯款
    1,300萬元中之350萬元實為返還預收稅款，目的係為使被上
    訴人有足夠資金納稅，對被上訴人其他姊妹遮蔽實以蘇振燦
    帳戶資金繳納稅款等語（見原審卷第135頁至第137頁），是
    否全無可採？有待進一步釐清。上訴人復稱其雖收受被上訴
    人交付之700餘萬元，然亦有將款項返還，其等係以現金收
    款條作為債權憑證，提出訊問筆錄為證（見原審卷第261頁
    ），而被上訴人在另案偵查中陳稱：伊交付款項與上訴人，
    一開始有簽發收據，有寫很多張還有簽名，伊基於信任，將
    收據交付上訴人保管等語（見原審卷第70頁至第71頁），倘
    上訴人收受被上訴人款項有簽發收據，則被上訴人復將該收
    據交付上訴人之原因為何，究因該收據所載款項已經返還，
    抑或僅交付保管，關涉上訴人就所收取之700萬元是否返還
    及其金額。原審就此未為調查審認，遽認上訴人應返還以
    700萬元扣除稅款、委任報酬後之款項，亦有理由不備之違
    法。末上訴人受委任處理系爭繳稅事務，兩造未約定報酬，
    應依委任事務之性質給付之，為原審所認定。上訴人抗辯其
    受任辦理系爭繳稅事務，除處理相關行政流程之外，尚協助
    湊足土地增值稅款等語（見一審卷第376頁至第377頁），證
    人陳孝威證稱：上訴人告知伊被上訴人要出售○○街房地，
    伊有匯款與上訴人（見一審卷第305頁），果爾，上訴人受
    委任處理之事務，是否與一般地政士受託承辦贈與案件之性
    質、難度及勞力程度相當，涉及上訴人之報酬金額，未見原
    審就此為調查審認，即依系爭贈與案件計算標準計算之，亦
    有可議。上訴論旨，指摘原判決關於其不利部分違背法令，
    求予廢棄，非無理由。
五、據上論結，本件上訴為有理由。依民事訴訟法第477條第1項
    、第478條第2項，判決如主文。
中    華    民    國   111    年    6     月    15    日
                      最高法院民事第八庭
                          審判長法官  陳  玉  完  
                                法官  周  舒  雁  
                                法官  陳  麗  玲  
                                法官  謝  說  容  
                                法官  黃  書  苑  
本件正本證明與原本無異
                                      書  記  官 
中    華    民    國   111    年    6     月    28    日